臺灣基隆地方法院民事判決　　　　　　93年度智字第2號
原　　　告　允升燈飾有限公司
法定代理人　乙○○
訴訟代理人　丙○○
被　　　告　鴻政產業有限公司
兼法定代理　丁○○
人
共　　　同
訴訟代理人　甲○○
當事人間排除侵害等事件，本院於民國94年3月30日言詞辯論終
結，判決如下：
    主  文
原告之訴駁回。
訴訟費用由原告負擔。
    事實及理由
壹、原告主張：
一、查原告係創作新型專利第190368號「螢光燈燈架結構」之專
    利權人，惟被告明知原告擁有前揭專利權，又未經由原告同
    意，擅自仿製與原告所有之前揭專利權，生產TS-21W、TS-2
    8W、TS-35W等多種系列燈飾，按專利法第106條第1項規定，
    新型專利權人，除本法另有規定外，專有排除他人未經同意
    而製造、為販賣之要約、販賣、使用或為上述目的而進口該
    新型專利物品之權，被告之行為顯已侵害原告之專利權。
二、對被告雖辯稱之陳述：
（一）鑑定人鑑定流程未考量「逆均等論之原則」，亦未考量被
      告之產品是否也是實施先前技術云云，惟證人劉長青證稱
      ：「經濟部訓練的標準程序是，如果全要件原則符合時，
      才會考量是否符合逆均等論，本件全要件原則不符合，所
      以不需要考量有無逆均等論之適用。…」；又證稱：「被
      告訴訟代理人所提的流程表不是在現行鑑定基準所規範的
      鑑定流程，但是在現行的專利侵害鑑定基準中所規範的鑑
      定流程，雖未將是否實施先前技藝單獨抽出一獨立的判斷
      項目，但在鑑定過程中均會實質考慮到。…即使產品中有
      先前技藝，仍有可能侵害他人專利，要考慮的是全體。尤
      其是本件是吉普生式的專利，即其多為習知產品所具有專
      利性之改良而獲得專利，不宜就每一個習知構件單獨於請
      求項外而比對，否則每個都是習知的技術，導致不可能構
      成侵害專利。」，是以被告以前情置辨，恐難信取。
（二）被告雖一再辯稱：被告產品是從燈管習知技術比較接近，
      而不是與原告的專利技術較為接近云云，惟證人劉長青證
      稱：「…而是否習知的部分是專利符不符合可否申請專利
      的問題，在考量是否適用均等論時只需要考慮熟悉行業人
      士易於思及與達成，如為肯定，就適用均等論，如為否定
      ，就不適用均等論。本件鑑定報告是由3人合議鑑定，均
      認為本件被告的產品技術熟悉該行業之人士易於思及與達
      成。」故被告確有侵害原告專利權。
（三）被告又辯稱：待鑑物是卡進去固定的，原告的產品是螺絲
      鎖住的，鑑定人沒有考量螺絲得必要性云云，惟被告侵害
      重點是專利公報圖三零件編號35架板、22插槽、19隔板專
      利和原告相同，原告專利燈頭係橫插入，進入上揭35、22
      等部位，要加鎖才能回定。需不需要加鎖不是重點，被告
      之產品將燈頭垂直卡進去後，也是橫插入隔板等部位，是
      以有侵害原告之專利精華之所在。證人劉長青亦證稱：「
      關於螺絲的部分，是非必要技術構成，所以不考量是否需
      要鎖住才能固定。」；又稱：「均等論比較時螺絲的部分
      不需要考慮，全要件比較時當然要考慮，我認為原告的專
      利是從很多的習知技術結合起來改良而成的，單就插座所
      採的就是插入本體結合的方式，所以就以此點當作均等論
      的比較重點。」是以被告之詞不足採信。
三、據此聲明：
（一）被告應在中經社出版之「Ｌｉｇｈｔｉｎｇ」雜誌刊登如
      附件所示之道歉啟示。
（二）訴訟費用101,769元應由被告負擔。
貳、被告辯稱：
一、原告所出具之鑑定報告有不實之處，蓋：
（一）原告於所據以提出之鑑定報告，係由財團法人台灣玩具暨
      兒童用品研發中心所出具，而該中心鑑定之技術領域為「
      運動娛樂」及「日常用品」，惟依據經濟部智慧財產局公
      告國際專利分類有關「照明」之範圍應屬「機械工程」之
      F 類，而「照明」之「燈具」應非「日常用品」類。實則
      「日常用品」應是指人類生活之需要的A類，是以鑑定人
      所提出鑑定報告，仍有疑義。
（二）原告之專利權是以一對插座由左右兩側插入燈架兩側之插
      槽內，再加以鎖接，而被告之燈具是以一對插座由上往下
      穿過燈架兩側之穿孔後，直接以插座之一對固定勾（於插
      座近右側有一ㄑ之突出部分）抵住燈架完成卡接，單以卡
      接與鎖接而言，即無法均等。而原告專利案插槽之形成有
      特定的方式，即乃由一長的隔版與一對短的兩側之架版在
      燈架上形成之特定條件，易言之，原告之專利是側塞鎖接
      型，被告之燈具是傳統之直接穿卡型，兩者是無法進行置
      換的，便不具有均等論。
（三）且因原告之專利範圍中包含各種形式之習知技術，而此技
      術範圍如為精於此項之燈具業者已廣為周知，認定是否成
      立侵害專利之均等論時，必須去除習知技術，既然被告之
      產品為習知之技術，均等論之適用便無法成立。
（四）鑑定人雖證稱螺絲為非必要之構成要件云云，惟依據原告
      之申請專利範圍第1點謂：「…隔版與二架版組合成衣插
      座插置結合的空間，位於框架的二端燈管槽槽面，分別供
      插座插置結合，再以一螺絲釘將插座內原固定版螺固定於
      隔版上。…」，足證螺絲應為是技術要件之核心，應特徵
      之必要要件，鑑定人對於此部分之陳述有不實之處。
（五）綜上所述，鑑定人未有按鑑定流程為詳實比對，故所為之
      鑑定報告有不實之處，應不足採。
二、被告所販售之物品為他人所製作，由被告販賣與其他人，依
    專利權利耗盡之原則，縱有侵害專利權之部分，應向製作者
    請求賠償，而非向其請求。
三、為此聲明：
（一）駁回原告之訴。
（二）訴訟費用由原告負擔。
參、得心證之理由：
一、按專利法第84條第1項規定，「發明專利權受侵害時，專利
    權人得請求賠償損害，並得請求排除其侵害，有侵害之虞者
    ，得請求防止之。」，因此足見專利權遭受侵害時，專利權
    人僅能對侵害其專利權之侵權行為人請求損害賠償及排除及
    防止侵害。而損害賠償之計算方式業於同法第85條規定甚明
    ，至於排除或防止侵害所指，即係指同法第106條第1項規定
    ，新型專利權人，排除他人未經其同意而製造、為販賣之要
    約、販賣、使用或為上述目的而進口該新型專利物品之權。
二、經查，本件原告之聲明係請求被告於雜誌上刊登如附件所示
    之道歉啟示，但此方式核非屬前揭專利法所規定專利權人得
    對於侵害專利之侵權行為人請求之損害賠償或排除或防止侵
    害之範圍，是原告之聲明顯無法律上之依據，並無理由，應
    予駁回。或有謂雜誌及報端常見刊登侵害專利或商標之道歉
    啟示，但此乃為專利權人與侵權行為人對於侵權行為之損害
    賠償以和解方式解決爭端，而其和解條件中約定刊登道歉啟
    示為和解內容之一，而和解契約亦屬契約之一種，只要不違
    背公序良俗或強制禁止規定，則其契約內容則屬契約自由委
    諸當事人自行約定均有效力，因此縱然法律並未積極賦予規
    定專利權人得請求侵權行為人刊登道歉啟示之權利，但法律
    並不禁止和解時雙方當事人自行約定刊登道歉啟示為和解內
    容，因此刊登道歉啟示乃因雙方另成立和解契約之約定，並
    非專利權人依據專利法對於侵權行為人即有刊登道歉啟示之
    請求權，附此敘明。
三、據上論結，本件原告之訴為無理由，依民事訴訟法第78條，
    判決如主文。
中　　華　　民　　國　　94　　年　　4 　　月　　13　　日
                  臺灣基隆地方法院民事庭
                      法      官  王翠芬
以上正本係照原本作成。
對於本件判決如有不服，應於收受送達後二十日內向本院提出上
訴書狀，敘述上訴之理由，上訴於臺灣高等法院，並按他造當事
人之人數附具繕本。
中　　華　　民　　國　　94　　年　　4 　　月　　13　　日
                      法院書記官  修丕龍
